臺灣高等法院民事判決
110年度重上字第564號
上  訴  人  蔡麗娜即吉晟工程行
訴訟代理人  鄧湘全律師
            洪國華律師                      
被  上訴人  鉅陞國際開發股份有限公司（原名志嘉建設股份有
            限公司）
法定代理人  褚學忠  
訴訟代理人  邱南嫣律師

上列當事人間請求清償債務事件，上訴人對於中華民國110年6月
18日臺灣臺北地方法院109年度建字第196號第一審判決提起上訴
，本院於110年12月29日言詞辯論終結，判決如下：
　  主      文
上訴駁回。
第二審訴訟費用由上訴人負擔。
    事實及理由
一、被上訴人志嘉建設股份有限公司於原審判決後，更名為「鉅
    陞國際開發股份有限公司」，但其公司同一性並無變更，其
    法人格仍屬同一（見本院卷第51至53頁之經濟部核准函及被
    上訴人之股份有限公司變更登記表）；另其公司法定代理人
    原為葉哲宏，現變更為褚學忠，褚學忠並依法聲明承受訴訟
    （見本院卷第145頁），核與民事訴訟法第170條、第175條
    規定相符，應予准許，合先陳明。
二、上訴人主張：被上訴人前於民國103年間就其「志嘉建設水
    曜新建工程」（下稱系爭建案），與訴外人利嘉營造有限公
    司（下稱利嘉公司）簽訂結構、機電工程合約（下稱系爭合
    約），由利嘉公司承攬其中結構與機電工程（下稱系爭工程
    ）。嗣被上訴人就系爭合約於106年9月15日與利嘉公司簽訂
    系爭合約終止協議（下稱系爭終止協議），而依系爭合約第
    6條第2項第2款第1目約定，利嘉公司對被上訴人尚有新臺幣
    （下同）1433萬8119元之保留款債權。因利嘉公司積欠伊債
    務，利嘉公司於108年12月19日與伊簽訂債權讓與契約（下
    稱系爭債權讓與契約），將上開保留款債權其中1300萬元（
    下稱系爭保留款債權）讓與伊，並對被上訴人為債權讓與通
    知，伊自得據此逕向被上訴人請求給付。爰依系爭合約第6
    條第2項第2款第1目約定及系爭債權讓與契約之法律關係，
    求為命被上訴人給付伊1108萬8119元，並加計自訴狀繕本送
    達翌日起算法定遲延利息之判決（原審為上訴人敗訴判決，
    上訴人聲明不服，提起上訴，未繫屬本院部分，不予贅述）
    。並於本院上訴聲明：㈠原判決駁回上訴人後開第2項之訴部
    分廢棄。㈡被上訴人應給付上訴人1108萬8119元，及自訴狀
    繕本送達翌日起至清償日止之法定遲延利息。㈢願供擔保請
    准宣告假執行。
三、被上訴人則以：伊依系爭合約就利嘉公司施工階段估驗計價
    後所扣留之10%保留款，本質上為工程款之一部分，係用以
    責成利嘉公司應對完成之工作負保管、保護及修補瑕疵等責
    ，且作為預防其其因不履約致生違約金或損害賠償時辦理加
    減帳所用，具有擔保利嘉公司履約之性質。惟利嘉公司經伊
    通知辦理驗收及保固義務，卻未為履行。而伊與利嘉公司之
    系爭合約第6條第2項第2款第2目定有利嘉公司工程款不得轉
    讓之特約，則為上訴人受讓系爭保留款債權時所明知，是系
    爭債權讓與契約自屬無效。至上訴人所提出伊所簽發、塗銷
    禁止背書轉讓、受款人為利嘉公司之工程款支票，係因利嘉
    公司於106年3月23日估驗計價請款時提出申請，與上開工程
    款不得轉讓之特約無涉，亦未變更該債權不得讓與之特約。
    且縱利嘉公司對伊有系爭工程之保留款債權，然利嘉公司之
    保留款債權於108年11月8日經臺灣新竹地方法院（下稱新竹
    地院）以執行命令予以扣押，扣押範圍高達3430萬3162元及
    其利息，則利嘉公司於108年12月19日將系爭保留款債權讓
    與上訴人，伊因受扣押命令拘束，亦不得對上訴人清償。另
    因利嘉公司就系爭工程未依約辦理驗收、保固及點交等義務
    ，伊亦得依約對利嘉公司主張按瑕疵狀況扣除部分工程款及
    按日計罰逾期違約金並主張抵銷等語置辯。並答辯聲明：如
    主文所示。
四、查，㈠被上訴人就系爭建案與利嘉公司簽訂系爭合約，由利
    嘉公司承攬系爭工程；嗣雙方於106年9月15日簽訂系爭終止
    協議；㈡利嘉公司於108年12月19日與上訴人簽訂系爭債權讓
    與契約，將其就系爭合約之保留款債權其中1300萬元讓與上
    訴人，且對被上訴人為債權讓與通知；而扣除其前因訴訟上
    和解而給付予訴外人曹晉魁之325萬元後，利嘉公司對被上
    訴人尚有之工程保留款為1108萬8119元（即1433萬8119元－3
    25萬元＝1108萬8119元）等情，有卷附系爭合約、系爭終止
    協議、系爭債權讓與契約、利嘉公司108年12月19日存證信
    函及掛號郵件收件回執等可憑（見原審新竹地院卷第65至68
    、33至35、17至25頁、原審卷第87至95頁、臺灣臺北地方法
    院109年度建字第111號〈下稱另案〉卷一第237至241頁），且
    為兩造所不爭執（見本院卷第102至105頁），復經調取另案
    卷宗核閱屬實，堪信為真。
五、本件應審究者為㈠系爭債權讓與契約是否有效？㈡若為有效，
    則被上訴人所為之抵銷抗辯，是否可採？茲分別論述如下：
㈠、系爭債權讓與契約是否有效？
　⒈按當事人約定承攬報酬按工作完成之程度分期給付，於每期
    給付時，保留其一部，待工作全部完成驗收合格後始為給付
    者，係對既已發生之該保留款債權約定不確定清償期限（最
    高法院103年度台上字第2435號、94年度台上字第1304號裁
    判要旨參照）。而債權人得將債權讓與於第三人，但依當事
    人之特約，不得讓與者，不在此限。前項第2款不得讓與之
    特約，不得以之對抗善意第三人，民法第294條第1項第2款
    、第2項定有明文。債權依當事人之特約不得讓與者，如違
    反之而為讓與，除受讓之第三人不知有此特約或債務人已同
    意者外，依民法第294條第1項第2款規定，其讓與為無效（
    最高法院86年度台上字第2371號、87年度台上字第195號、7
    7年度台上字第364號裁判要旨參照）。準此以觀，承攬報酬
    按工作完成程度分期估驗計價給付，而由定作人於每期給付
    時就一定比例扣除之保留款，係約定以工作完成驗收合格為
    清償期限之已發生債權，性質上非不得讓與，惟若經承攬契
    約當事人特約禁止讓與者，除受讓之第三人不知有此特約或
    經債務人同意者外，其讓與即為無效。
　⒉經查：
　　⑴、利嘉公司就系爭工程尚有1108萬8119元之保留款，未據
        被上訴人給付，為兩造所不爭執（見本院卷第102至105
        頁）。而依系爭合約第6條第2項第2款第1目及第3項所
        約定：「二、估驗請款：（二）階段請款：在施工期間
        乙方（指利嘉公司）應依甲方（指被上訴人）核實後給
        付。１、開工後乙方依每月工程施工進度及結構及機電
        階段付款表（詳附件六）按期以書面申請估驗工程款，
        每期請款須依照付款比例表扣除10%保留款及依階段方
        式依序扣除預付款，【票期：50%現金票，50%票期60天
        ，票期起算日為領票當月月底】。三、全部工程經正式
        驗收合格，含客戶交屋完成及公設點交管委會完成（或
        甲方接管）後，甲方應付清總工程款至99%，另1%，於
        乙方開立工程總價（含稅）5%之保固本票（公司商業本
        票）2張及保固書給甲方後始予付款。」（見原審卷第9
        1至93頁）可知，利嘉公司依系爭合約每期估驗請款，
        經被上訴人扣除之10%保留款，係利嘉公司已然發生，
        而以系爭工程經正式驗收合格，含客戶交屋及公設點交
        管理委員會完成或由被上訴人接管，及利嘉公司簽發保
        固本票及保固書予被上訴人為最終給付期限之工程款。
　　⑵、系爭合約第6條第2項第2款第2目尚約定：「２、乙方請領
        工程款所用之印鑑，應與本合約所用之印鑑相符，此項
        工程款不得轉讓或委託他人代領。」（見原審卷第91至
        93頁）可知，被上訴人與利嘉公司間之系爭合約定有工
        程款債權禁止讓與之特約。而利嘉公司依系爭合約第6
        條第2項第2款第1目約定於每期估驗計價請款時經被上
        訴人扣除之保留款，既係利嘉公司已然發生之工程款債
        權，則無論依文義解釋，或該工程款債權禁止讓與之特
        約與上開保留款，均約定在同一條、項、款之「階段請
        款」之體系解釋，利嘉公司就系爭合約之保留款債權自
        屬被上訴人與利嘉公司間上開特約禁止讓與之債權範圍
        ，揆之上開說明，除受讓之第三人不知有此特約，或被
        上訴人已為同意者外，利嘉公司將該保留款債權讓與第
        三人，依民法第294條第1項第2款規定，其讓與即屬無
        效。
　　⑶、參以，系爭合約第20條第3項、第21條第3項及第22條第2
        項分別約定：「全部工程完工之初驗及複驗，以一次為
        限。乙方（指利嘉公司）應在雙方協議期限內修繕完成
        ，否則自複驗之次日起計算至驗收合格之日止，均以逾
        期處理，乙方不得異議。」「正式驗收應以書面為之，
        如有檢修事項，乙方應儘速修妥，並經客戶及甲方（指
        被上訴人）簽章，以示正式驗收完成。」「工程全部完
        工，並於甲方認定完工後，按總工期逾期日數，每日罰
        款工程合約總價之1‰之款項，甲方得於乙方未領之工程
        款內扣除，如有不足得由乙方履約保證金補足或由連帶
        保證人支付之。」（見另案卷一第241頁）可知，利嘉
        公司不僅應完成系爭工程，亦需修復瑕疵，方符驗收合
        格標準。則以利嘉公司施作之工程經驗收合格及其簽具
        保固本票與保固書為給付期限之系爭合約第6條第2項第
        2款第1目之保留款，顯即具有擔保利嘉公司確實履約之
        目的。是倘利嘉公司得將保留款債權讓與他人，將降低
        被上訴人於估驗計價時扣留保留款以擔保利嘉公司確實
        履約之功能，對被上訴人而言，即有禁止利嘉公司轉讓
        其保留款債權之必要。就此而言，上開保留款之約定目
        的，亦核與前揭系爭合約第6條第2項第2款第2目禁止工
        程款債權轉讓之約定相契合。則前揭利嘉公司之保留款
        債權，自屬上開特約禁止讓與之債權範圍，應無疑義。
　⒊上訴人雖主張利嘉公司與被上訴人嗣所簽訂之系爭終止協議
    並未約定系爭合約之保留款債權不得讓與，而系爭終止協議
    係修正系爭合約總價之特別約定，且係訂定在後，依系爭合
    約第7條約定，應優先適用，即系爭合約之保留款非不得讓
    與，且因系爭工程後續已由第三人承接，則保留款自無再約
    定不得讓與之必要云云。惟查：
　　⑴、系爭終止協議共僅5條約定，除第1條約定變更系爭合約
        第3條之工程範圍，第2條約定變更系爭合約第4條之工
        程價款，第4條約定利嘉公司就未沖銷訂金之給付，第5
        條約定終止協議生效日期外，第3條則約定：「雙方同
        意原合約之條款及權利義務不因此失其效力（包括請領
        使用執照、驗收、保固等），保留款自乙方（即利嘉公
        司）取得使用執照後，由乙方向甲方（即被上訴人）提
        出申請驗收，經甲方驗收核可後，乙方提送保固本票及
        本票授權書之日起算保固期，惟保固範圍維持由乙方負
        變更前之全部責任，不因本次結算減縮範圍。」（見原
        審竹院卷第33頁）
　　⑵、則參據被上訴人與利嘉公司上開約定內容，可知除系爭
        終止協議特別約定變更之事項外，餘則以第3條明揭系
        爭合約之條款及權利義務不因此失其效力，且重申系爭
        保留款仍擔保利嘉公司所施作之工程驗收合格及利嘉公
        司簽具保固本票與保固書。由此可見，利嘉公司就系爭
        合約之保留款債權，無論給付期限及其擔保目的，均不
        因其與被上訴人終止系爭合約且系爭工程後續由第三人
        承接而有異。則系爭合約第6條第2項第2款第2目禁止工
        程款債權（包括保留款債權）讓與之約定，自仍繼續有
        效，不因系爭終止協議未再予以列載，而失其效力。乃
        上訴人此部分主張，委無可採。
　⒋上訴人雖又主張：伊受讓系爭保留款債權時，著重在利嘉公
    司與被上訴人簽訂之系爭終止協議，不會詳閱系爭合約，上
    訴人就系爭合約第6條第2項第2款第2目禁止工程款債權轉讓
    之約定，係屬善意第三人云云。惟查：
　　⑴、按各當事人就其所主張有利於己之事實，均應負舉證之
        責，苟當事人之一造所提出相關之證據，本於經驗法則
        ，可推知其與事實相符者，即應認其已提出適當之證明
        ，他造若欲否認其主張，即不得不更舉反證以證明之（
        最高法院99年度台上字第483號、99年度台上字第1264
        號、19年上字第2345號裁判要旨參照）。
　　⑵、上訴人於原審已自承其受讓系爭保留款債權時，由利嘉
        公司提供相關資料，包括系爭合約上冊正本供其確認，
        其與利嘉公司始簽立系爭債權讓與契約等語（見原審卷
        第46頁）。而上訴人所受讓之系爭保留款債權，係明文
        約定在系爭合約第6第2項第2款及第3項；又上訴人不僅
        在受讓系爭保留款債權時，有審閱確認過系爭合約，其
        所著重之系爭終止協議，其中第3條亦明訂系爭合約之
        條款及權利義務不因此失其效力，並重申系爭保留款仍
        擔保利嘉公司所施作之工程驗收合格及利嘉公司簽具保
        固本票與保固書，均如前述。且上訴人係受讓系爭合約
        第6條第2項第2款第1目之保留款債權，其就利嘉公司提
        供予其審閱確認之系爭合約內容，尤其被上訴人就系爭
        保留款之請求給付所得對抗之事由，自係上訴人首應確
        認了解之事項。從而，有關系爭合約就工程款債權（包
        括保留款債權）訂有禁止讓與特約，本於經驗法則，自
        應推定上訴人於受讓系爭保留款債權時，即已因核閱系
        爭合約而得悉，上訴人辯稱其未詳閱系爭合約，係善意
        第三人云云，即非可採。
　　⑶、上訴人雖陳稱被上訴人與利嘉公司簽訂系爭合約後，其
        簽發予利嘉公司之工程款支票上原記載有「禁止背書轉
        讓」字樣，然嗣已塗銷，可認被上訴人與利嘉公司間並
        無工程款不得轉讓之約定云云，並提出系爭合約計價明
        細及被上訴人所簽發、受款人為利嘉公司之支票12張影
        本為據（見本院卷第157至161頁）。惟查，上訴人所提
        出之上開支票，縱係被上訴人為支付系爭合約之工程款
        所簽發予利嘉公司，且經被上訴人塗銷「禁止背書轉讓
        」字樣，然據上訴人提出之系爭合約計價明細，該等支
        票係被上訴人給付利嘉公司第19、20期估驗計價之工程
        款，與上訴人主張其受讓者，係被上訴人尚未給付之保
        留款債權，性質顯有不同。況且，即使被上訴人曾就部
        分工程款支票塗銷「禁止背書轉讓」字樣，使該等支票
        得以轉讓，亦僅能認定被上訴人就該等支票同意利嘉公
        司轉讓予第三人，無從推認被上訴人與利嘉公司尚有變
        更系爭合約第6條第2項第2款第2目禁止工程款債權轉讓
        之約定之意思。上訴人此部分主張，尚乏論據，亦無足
        取。
　⒌依上說明，上訴人與利嘉公司簽訂系爭債權讓與契約時，應
    已知悉系爭合約之工程款債權（包括保留款債權）有禁止讓
    與之特約，卻仍與利嘉公司簽訂系爭債權讓與契約，上訴人
    復未能舉證被上訴人就此有所同意，則該債權讓與契約自屬
    無效。　
㈡、被上訴人所為之抵銷抗辯，是否可採？
　　上訴人所主張之系爭債權讓與契約既屬無效，其自無從主張
    因系爭債權讓與契約而取得系爭保留款債權，其依系爭合約
    第6條第2項第2款第1目約定及系爭債權讓與契約之法律關係
    ，訴請被上訴人給付保留款，即屬無據。則被上訴人所為利
    嘉公司逾期未依約驗收及辦理保固等義務，其以對利嘉公司
    之違約金及損害賠償債權抵銷上開保留款等抗辯，亦無論述
    之必要。
六、從而，上訴人依系爭合約第6條第2項第2款第1目約定及系爭
    債權讓與契約之法律關係，訴請被上訴人給付其1108萬8119
    元本息，為無理由，不應准許。原審為上訴人敗訴判決，於
    法並無違誤。上訴意旨仍執前詞，指摘原判決不當求予廢棄
    改判，為無理由，應駁回其上訴。
七、本件事證已臻明確，兩造其餘之攻擊或防禦方法及所用之證
    據，經本院斟酌後，認為均不足以影響本判決之結果，爰不
    逐一論列，附此敘明。
八、據上論結，本件上訴為無理由。爰判決如主文。 　　　　
中　　華　　民　　國　　111 　年　　1 　　月　　19　　日
                  民事第九庭   
                        審判長法  官  楊絮雲
                              法  官  郭顏毓
                              法  官  陳賢德
正本係照原本作成。
如不服本判決，應於收受送達後20日內向本院提出上訴書狀，其
未表明上訴理由者，應於提出上訴後20日內向本院補提理由書狀
（均須按他造當事人之人數附繕本）上訴時應提出委任律師或具
有律師資格之人之委任狀；委任有律師資格者，另應附具律師資
格證書及釋明委任人與受任人有民事訴訟法第466 條之1第1項但
書或第2項所定關係之釋明文書影本。如委任律師提起上訴者，
應一併繳納上訴審裁判費。
中　　華　　民　　國　　111 　年　　1 　　月　　20　　日
　　　　　　　　    　　　　　書記官  張佳樺